【裁判字號】    97,中簡上,1052
【裁判日期】    980527
【裁判案由】    傷害
【裁判全文】
臺灣臺中地方法院刑事判決          97年度中簡上字第1052號
上  訴  人
即  被  告  丁○○
選任辯護人  石娟娟律師
上列上訴人即被告因傷害案件，不服本院臺中簡易庭九十七年度
中簡字第三二八四號，中華民國九十七年十月十五日第一審簡易
判決（聲請簡易判決處刑案號：臺灣臺中地方法院檢察署九十七
年度偵字第一九○六○號及移送併辦案號：九十八年度偵字第一
三三號），提起上訴，本院管轄之合議庭認應適用通常程序審判
，自為第一審判決如下：
    主    文
原判決撤銷。
丁○○無罪。
    理    由
一、公訴意旨略以：被告丁○○與證人即告訴人甲○○係夫妻，
    證人甲○○於民國九十七年八月二日十七時三十分許，至被
    告位於臺中市○○路八○二號之工作處，欲與被告商量事情
    ，因被告不願與證人甲○○商量，證人甲○○遂擋在被告所
    騎乘之機車前，詎被告竟基於傷害之犯意，以機車撞擊證人
    甲○○之下半身，並用腳踹證人甲○○腿部數下，致證人甲○○受有右膝擦傷、左右小腿挫傷瘀青等傷害，因認被告涉
    有刑法第二百七十七條第一項之傷害罪嫌。
二、按犯罪事實應依證據認定之，無證據不得認定犯罪事實；不
    能證明被告犯罪或其行為不罰者，應諭知無罪之判決，刑事
    訴訟法第一百五十四條第二項及第三百零一條第一項分別定
    有明文。再者，認定不利於被告之事實，須依積極證據，茍
    積極證據不足為被告不利事實之認定時，即應為有利於被告
    之認定，更不必有何有利之證據；又認定犯罪事實所憑之證
    據，雖不以直接證據為限，間接證據亦包括在內；然而無論
    為直接證據或間接證據，其為訴訟上之證明，須於通常一般
    人均不致有所懷疑，而得以確信其為真實之程度者，始得據
    為有罪之認定（最高法院三十年上字第八一六號、七十六年
    臺上字第四九八六號判例參照）。次按刑事訴訟法第一百六
    十一條已於九十一年二月八日修正公布，修正後同條第一項
    規定：檢察官就被告犯罪事實，應負舉證責任，並指出證明
    之方法。因此，檢察官對於起訴之犯罪事實，應負提出證據
    及說服之實質舉證責任。倘其所提出之證據，不足為被告有
    罪之積極證明，或其闡明之證明方法，無從說服法官以形成
    被告有罪之心證，基於無罪推定之原則，自應為被告無罪判
    決之諭知（最高法院九十二年臺上字第一二八號判例意旨可
    參）。另按被告所持之辯解縱有可疑或縱屬不能成立、仍非
    有積極證據足以證明其犯罪，不能遽為有罪之認定。最高法
    院四十二年度臺上字第三七三號、四十六年度臺上字第八六
    ０號裁判復可參照。復按告訴人之告訴，本以使被告受刑事
    追訴為目的，故其陳述是否與事實相符，自應調查其他證據
    ，以資審認，苟其所為攻擊之詞，尚有瑕疵，則在此瑕疵未
    予究明以前，即不能遽採為斷罪之基礎，最高法院六十九年
    臺上字第一五三一號判例意旨參照。
三、公訴人認被告涉有上開犯行，無非係以證人甲○○於警詢、
    偵查之供述，輔以證人甲○○提出之中國醫藥大學附設醫院
    （下稱中國醫學院）診斷證明書乙紙及照片等為主要論據，
    惟訊據被告堅決否認有傷害犯行，辯稱：當天伊要下班，證
    人甲○○突然擋在機車前面，且用腳夾住機車前輪，並搶伊
    機車鑰匙，伊就打電話叫警察，警察來時證人甲○○並沒有
    告知警察有受傷，伊後來帶證人甲○○到健康派出所，證人
    甲○○也沒有跟警察說受傷等語。
四、經查：
（一）證據能力之處理：
  １、告訴人甲○○於偵查中之證述，無證據能力：
      按被害人、告訴人均係被告以外之人，其在偵查、審理中
      所為被害經過之陳述，仍應居於證人之地位，依法具結，
      以擔保其供述之信用性與憑信性。倘未行具結，按諸刑事
      訴訟法第一百五十八條之三之規定，不得作為證據，最高
      法院九十五年度臺上字第六一三○號判決意旨參照。故本
      件告訴人甲○○九十七年八月十三日、八月二十八日於偵
      查中之指述，均未經具結，揆諸前揭規定及判決意旨說明
      ，自無證據能力。
  ２、其餘本判決所引用之證據資料，均有證據能力：
    (1)按刑事訴訟法第一百五十九條第一項規定：「被告以外之
      人於審判外之言詞或書面陳述，除法律有規定者外，不得
      作為證據。」其立法意旨，乃在於確保被告之反詰問權。
      同法第一百五十九條之五第一項規定：「被告以外之人於
      審判外之陳述，雖不符前四條之規定（同法第一百五十九
      條之一至第一百五十九條之四），而經當事人於審判程序
      同意作為證據，法院審酌該言詞陳述或書面陳述作成時之
      情況，認為適當者，亦得為證據。」同法條第二項規定：
      「當事人、代理人或辯護人於法院調查證據時，知有刑事
      訴訟法第一百五十九條第一項不得為證據之情形，而未於
      言詞辯論終結前聲明異議者，視為有前項之同意。」其立
      法意旨，則在於確認當事人對於傳聞證據有處分權，得放
      棄反對詰問權，同意傳聞證據可作為證據；但因我刑事訴
      訟法尚非採澈底之當事人進行主義，乃又限制以法院認為
      適當者，始得為證據。因此，當事人同意或依法視為同意
      某項傳聞證據作為證據使用者，實質上即表示有反對詰問
      權之當事人已放棄其反對詰問權，如法院認為適當，不論
      該傳聞證據是否具備刑事訴訟法第一百五十九條之一至第
      一百五十九條之四所定情形，均容許作為證據；換言之，
      當事人放棄對原陳述人行使反對詰問權者，屬於證據傳聞
      性之解除行為，如法院認為適當，即容許該傳聞證據作為
      證據，不以未具備刑事訴訟法第一百五十九條之一至第一
      百五十九條之四所定情形為前提，非常上訴意旨認以未具
      備該等情形為前提，尚有誤解。又法院於何種情況，得認
      為適當，應審酌該傳聞證據作成時之情況，如該傳聞證據
      之證明力明顯過低或係違法取得，即得認為欠缺適當性；
      惟是否適當之判斷，係以當事人同意或視為同意為前提，
      即當事人已無爭議，故法院除於審理過程中察覺該傳聞證
      據之作成欠缺適當性外，毋庸特別調查，而僅就書面記載
      之方式及其外觀審查，認為無問題而具有適當性即可，最
      高法院九十七年度臺非字第五號判決意旨參照。又前揭同
      法第一百五十九條之五第二項規定，乃係基於證據資料愈
      豐富，愈有助於真實發現之理念，酌採當事人進行主義之
      證據處分權原則，並強化言詞辯論主義，透過當事人等到
      庭所為之法庭活動，在使訴訟程序順暢進行之要求下，承
      認傳聞證據於一定條件內，得具證據適格。此種「擬制同
      意」，因與同條第一項之明示同意有別，實務上常見當事
      人等係以「無異議」或「沒有意見」表示之，斯時倘該證
      據資料之性質，已經辯護人閱卷而知悉，或自起訴書、原
      審判決書之記載而了解，或偵、審中經檢察官、審判長、
      受命法官、受託法官告知，或被告逕為認罪答辯或有類似
      之作為、情況，即可認該相關人員於調查證據之時，知情
      而合於擬制同意之要件，亦有最高法院九十六年度臺上字
      第四一七四號判決意旨可資參照。
    (2)查被告對於本判決所引用之下列各項證據方法之證據能力
      ，於本院審理時均表示無意見而不爭執其證據能力（本院
      卷第三十九頁、六十二頁），視為有刑事訴訟法第一百五
      十九條之五第一項之同意，揆諸前開說明，該等被告以外
      之人於審判外所為言詞或書面陳述，其證據傳聞性已解除
      ；且由本院歷次審理過程觀之，並未察覺前開傳聞證據之
      作成欠缺適當性，另由該等傳聞證據之筆錄或文書記載方
      式及其外觀審查，其等之作成時之情況亦無問題而有適當
      性，依刑事訴訟法第一百五十九條之五第二項之規定，自
      得作為證據，合先敘明。
（二）公訴人雖提出證人甲○○之診斷證明書及照片等以為論據
      。然查，證人甲○○受傷照片係於事發後四天即八月六日
      由證人甲○○所拍攝，業據證人甲○○於本院準備程序自
      承在卷（本院卷第六○頁反面），是以，該照片所顯示之
      傷害，是否即為八月二日爭執所致，即非無疑。
（三）證人甲○○於本院審理時，結證稱：被告故意騎機車一直
      撞伊，且被告用手、用腳對伊拳打腳踢，伊站在被告前面
      ，被告坐在機車上，跟下車都有踢伊等語（參本院卷第一
      九六頁反面），與其於偵查中所陳述之情節：被告用手打
      伊身上，並用機車撞伊之下半身，用加油門很大的力量，
      用腳踢伊等語（參偵卷第十四頁），其中就用手、腳部分
      ，雖證述一致，但針對毆打之部位、腳踢之位置，則語焉
      不詳，又以腳踢部分，於本院審理時既稱「被告坐於機車
      上」，以常情推之，倘坐於機車上，如何以腳踢證人甲○○？又縱有前揭動作，但動作究係傷害之意？抑或僅係驅
      趕證人甲○○離去之意，亦不明確。故證人甲○○就被告
      傷害行為之細節，前後證述有諸多瑕疵可指，難值採信。
（四）另本院依職權傳訊證人即到場處理之員警陳延明（下稱證
      人陳延明），其於本院審理時結證稱：伊與警員蕭聖鋒一
      同前去，到現場時並無發現雙方當事人，後來聯絡派出所
      請派出所聯絡報案人，在聯絡當中看被告與證人甲○○從
      建成路一起走出來，經伊詢問是否有報案，被告稱是夫妻
      口角，證人甲○○則稱被告打她，要聲請保護令，但當時
      沒有發現任何構成聲請保護令之情事，且證人甲○○說前
      一天已向健康派出所聲請保護令，證人甲○○說被告常常
      打她，當時沒有發現有遭被告毆打之事證，伊告知證人甲○○若有需要警方可提供幫忙，證人甲○○當場也沒有表
      示意見，印象中證人甲○○是說前一天被告有打她，她有
      聲請保護令，至於當天有沒有打，伊不記得等語（參本院
      卷第一九三頁）核與證人即到場處理員警蕭聖鋒於本院審
      理時結證稱：當時證人甲○○說被告有打她，伊詢問證人
      甲○○「是今天打的嗎？」證人甲○○一直陳述被告之前
      有打她，證人甲○○並沒有表示被告當天有打她，當時伊
      有注意雙方之外表，從外表上看不出來證人甲○○有受傷
      之情形，當天證人甲○○也沒有主動出示身上之傷勢，也
      沒有提說被告用機車撞她等語（參本院卷第一九四頁）大
      致相符，衡之常情，倘被告真有傷害證人甲○○之行為，
      證人甲○○突遇警員，必將當天遭被告毆打、用機車撞及
      腳踢等傷害行為之過程，全盤向員警傾訴，且會將身上傷
      勢出示員警，以證其所述之真實性，但證人甲○○僅向員
      警陳述以前曾遭被告毆打，顯見證人甲○○所述遭被告以
      機車撞及以手、腳拳打腳踢等情，並不足採。
（五）又證人甲○○曾於七月三十日因聽講座而與證人即臺中市
      第一婦女中心之社工丙○○（下稱證人丙○○）見面，嗣
      又於八月四日、八月六日均有與證人丙○○見面，業據證
      人丙○○於本院審理時結證綦詳（本院卷第一九五頁），
      顯見證人甲○○與證人丙○○，平日往來互動尚頻；而證
      人甲○○於八月四日與證人丙○○見面時，並未告知其八
      月二日有遭被告毆打乙事，遲至八月六日證人甲○○才向
      證人丙○○稱被告用機車撞伊等語（參本院卷第一九五頁
      ），衡之常情，倘證人甲○○所言為真，則八月二日發生
      爭執並成傷後，證人甲○○亦會將情節告知證人丙○○，
      以尋求幫助，然證人甲○○非但第一時間未向到場處理之
      員警陳述，既如前述，嗣後於前去社會局聽講座時，又未
      向證人丙○○報告，其與常情相悖甚明，其證言亦難採信
      。
（六）另證人甲○○既稱八月二日遭被告毆打及機車撞傷，何以
      遲至八月八日才驗傷乙節，證人甲○○陳稱：伊一直以來
      都是被動，伊都沒有去驗傷，後來去找社工問意見後，才
      去驗傷，因為當時伊很無助等語（參本院卷第一九七頁反
      面），然查，本件爭執前，證人甲○○即曾多次以診斷證
      明書為據並對被告提出傷害告訴，此有卷附證人甲○○九
      十一年四月八日澄清醫院、九十一年六月十日、同年十一
      月四日友仁醫院、九十六年十一月十六日中國醫學院之診
      斷證明書，有前揭診斷證明書在卷可參（本院卷第六十七
      至七十頁），顯然證人甲○○對於受傷後應盡快取得診斷
      證明書以自保之方式有所知悉，與其所謂長期處於被動而
      未驗傷之詞並不相符，其證言自難採信。
（七）另證人甲○○於本院審理時證稱：八月八日是一個人去掛
      急診，後來有醫護人員讓伊坐輪椅進去就醫，因為實在太
      痛了，本來伊還不願意坐輪椅怕人家笑等語（參本院卷第
      一九七頁反面），與中國醫學院急診護理紀錄所載：病患
      自行以推床方式入急診，意識清醒，因數天前交通事故頭
      部外傷，兩側下肢挫傷，瘀傷，至急認求治等情（參本院
      卷第九十三頁反面）已有未合，故證人甲○○於八月八日
      就醫當時，是否有如其所言之嚴重傷勢，非無疑竇。又前
      揭急診護理紀錄曾提及證人甲○○主訴「交通事故頭部外
      傷」部分，亦從未見證人甲○○於警詢、偵查及本院審理
      時敘及，故證人甲○○就傷勢部分之陳述，頗多矛盾。再
      倘證人甲○○於八月八日之傷勢，仍嚴重到需坐輪椅之不
      良於行階段，則回溯事發之八月二日，傷勢必更甚於此，
      但由前揭證人陳延明、蕭聖鋒及丙○○等人之證詞以觀，
      在八月二日及八月四日當天，並未有任何傷勢，兩相比較
      ，益徵證人甲○○之證詞，並不足採，被告於八月二日是
      否有傷害證人甲○○之行為，更值懷疑。
（八）另被告於本院審理時稱證人甲○○要拔機車鑰匙乙節，核
      與證人甲○○於本院審理時結證稱：因被告一直撞伊，伊
      受傷，後來逼不得已才去拔被告之鑰匙等語（參本院卷第
      一九六頁反面）大致相符，故證人甲○○有去拔被告鑰匙
      之舉動，堪以認定。衡之常情，倘依證人甲○○所述，被
      告以機車不斷加油門前進撞擊證人甲○○，並致證人甲○○受傷，則證人甲○○焉有拔被告機車鑰匙之機會？凡此
      均足證證人甲○○於警、偵查及本院審理時所言，顯與事
      實不符，均不足採。
（九）是以，本件綜合審酌證人甲○○於事發前，即已知悉遭傷
      害後必須盡速取得診斷證明書以自保，然於事發當天，遇
      警員到場，一方面未向員警陳述遭被告毆打及以機車撞傷
      之情，亦未主動出示傷害供員警目視，他方面復於八月四
      日前去聽講座時，亦未向證人丙○○陳報，且關於傷勢之
      說明，證人甲○○前後矛盾不一致，更與急診護理紀錄有
      所不符。故綜觀本件事發前、後證人甲○○之反應，均與
      一般受傷之人反應大相逕庭，未達於通常一般之人均不致
      有所懷疑，而得確信其為真實之程度者，不能據為有罪之
      認定。
五、綜上所述，本案尚無積極證據足認被告有傷害之犯行，殊難
    令負刑責，被告否認犯罪之辯解應可採信。此外查無證據足
    資認定被告確有上揭犯行，不能證明被告犯罪，依法自應為
    無罪之諭知。
六、原審以被告犯罪事證明確，予以論罪科刑，即有未洽；被告
    上訴意旨辯稱其未有傷害之行為，為有理由，自應由本院撤
    銷原判決，並自為第一審判決，以符法制。另公訴人移送併
    辦意旨書所載之犯罪事實，與本件起訴之事實，係同一行為
    ，核為同一案件，自應由本院併合審理，附此敘明。
七、按檢察官聲請以簡易判決處刑之案件，經法院認為有第四百
    五十一條之一第四項但書之情形者，應適用通常訴訟程序審
    判之，刑事訴訟法第四百五十二條定有明文；且對於簡易判
    決之上訴，準用刑事訴訟法第三編第一章及第二章之規定，
    管轄第二審之地方法院合議庭受理簡易判決上訴案件，應依
    通常程序審理。其認案件有刑訴法第四百五十二條之情形者
    ，應撤銷原判決，逕依通常程序為第一審判決，法院辦理刑
    事訴訟簡易程序案件應行注意事項第十四項亦有規定。查被
    告應為無罪之諭知，已如前述，而有刑事訴訟法第四百五十
    一條之一第四項但書（第三款）之情形，依前揭法律規定，
    原審乃屬誤用簡易處刑程序，應由本院合議庭逕依通常程序
    審理後，而為第一審之判決，檢察官或被告如不服本判決，
    仍得於法定上訴期間內，向管轄之第二審法院提起上訴，附
    此敘明。
據上論斷，依刑事訴訟法第四百五十五條之一第一項、第三項、
第四百五十二條、第四百五十一條之一第四項但書第三款、第三
百六十九條第一項前段、第三百六十四條、第三百零一條第一項
，判決如主文。
本案經檢察官乙○○到庭執行職務。
中    華    民    國    98    年    5     月    27    日
                  刑事第七庭審判長法  官  陳慧珊
                                  法  官  丁智慧
                                  法  官  林慶郎
以上正本證明與原本無異
如不服本件判決，且有前述得提起上訴之情形，得自收受判決送
達之日起十日內，向本院提出上訴書狀（應敘述具體理由並附繕
本；倘上訴書狀如未敘述理由，應於上訴期間屆滿後二十日內補
提理由書於本院），上訴於第二審法院。
                                  書記官  廖春玉
中    華    民    國    98    年    5     月    27    日


司法院資訊處製作；財團法人民間司法改革基金會備份。
